【裁判字號】    90,易,469
【裁判日期】    901231
【裁判案由】    詐欺
【裁判全文】
臺灣屏東地方法院刑事判決                            九十年度易字第四六九號
    公  訴  人  臺灣屏東地方法院檢察署檢察官
    被      告  乙○○
                戊○○
右列被告因詐欺案件，經檢察官提起公訴（八十八年度偵緝字第三四二號、八十九年
度偵緝字第二一０號），本院判決如左：
    主  文
乙○○意圖為自己不法之所有，以詐術使人將本人之物交付，處有期徒刑拾月。
戊○○無罪。
    事  實
一、乙○○明知自己並無工作，僅開始學做土地仲介而尚未有固定收入，竟基於意圖
    為自己不法所有之犯意，持不知情之戊○○簽發之面額三百萬元，票載發票日為
    八十一年七月二十五日之高雄第五信用合作社支票乙紙為擔保，向不知情之丙○○詐稱，其計劃於購買土地後透過特殊關係變更為建地以出售獲利云云，利用丙○○遊說其子丁○○，致丁○○因而陷於錯誤，將現金三百萬元借予乙○○而交
    付之，嗣丁○○因上開支票到期後，乙○○未出面清償，嗣後猶避不見面，始知
    受騙。
二、案經丁○○告訴及臺灣屏東地方法院檢察署檢察官自動偵查起訴。
    理  由
甲、被告乙○○有罪部分
一、訊據被告乙○○於本院訊問時，對其右揭時地持上開被告戊○○簽發支票借得三
    百萬元之事實固坦承不諱，然究矢口否認有公訴意旨所指詐欺犯行，而以：三百
    萬固為伊所借，然係因伊與被告戊○○均缺錢，乃由嚴某提議借錢，約定各人攤
    還一百五十萬元；八十一年間丙○○與伊二人約定要買土地，訂金要五百萬元，
    由三人均分，各負擔約一百七十萬元才借這筆錢云云置辯。惟查：
  (一)被告乙○○於右揭時地向告訴人丁○○父子借款三百萬時，除持被告戊○○簽發
    支票為之外，並未表明係與被告戊○○共同借用，猶無所謂合夥購買土地之說乙
    節，除據告訴人丁○○指訴在卷，並有證人丙○○於本院調查中到庭與被告乙○○對質時結證稱：本件是被告乙○○借的錢，當時她說要買土地還差三百萬元，
    過幾天就可以還，並表示她有辦法變更地目；伊因考慮只借幾天而已故未約定利
    息，而當時伊與戊○○並不認識，被告乙○○借錢時猶未表示係戊○○要借等語
    在卷可稽（詳本院卷九十年十月二十六日訊問筆錄），而依被告戊○○於本院訊
    問時亦表示：「乙○○向我借票後拿去向丙○○借錢... 這張票她只表示到期她
    會去繳，當初乙○○只大略表示該票是用於向丙○○借錢，並未詳述，是我自己
    推斷可能和土地有關」（詳本院卷九十年七月二十日訊問筆錄）等語，堪信為真
    。
  (二)被告乙○○於偵審中固執詞辯稱上開三百萬元借款係伊及被告戊○○二人為與證
    人丙○○合夥買地，每人須負擔約一百七十萬元，乃二人各借一百五十萬元；伊
    借得該一百五十萬元之部分後，證人黃政雄夫妻旋將該筆款項自伊戶頭中匯出約
    一百四十萬元做為購買該筆土地之訂金云云（詳本院卷九十年八月三日訊問筆錄
    ），然苟依被告乙○○所言，則渠等合夥購買土地之款項實際上均源自證人丙○○，則誠如證人丙○○於本院訊問時所言：其一人果有能力獨資而獲得全部利潤
    ，則何需同時權充金主將錢無償借予被告乙○○、戊○○二人坐享利潤（詳參本
    院卷九十年十月二十六日訊問筆錄）；或如證人即被告乙○○前夫甲○○（案發
    時尚未離婚）於本院訊問時所稱：被告乙○○曾向證人丙○○表示伊姊姊很有辦
    法，可藉其關係變更地目等語（詳本院卷九十年十二月十二日訊問筆錄），乃證
    人丙○○願因此權充金主以配合被告乙○○，然則被告乙○○，甚至證人丙○○
    又何以願意該毫無關係之被告戊○○與渠等共享乾股，是被告乙○○所言原與事
    理不符；況且，若被告戊○○確曾與乙○○共同參與上開借款或合夥購地之事，
    衡諸常理，證人丙○○父子於事情不遂之際，其將有關人等均牽扯入內以利於求
    償尚且不及，何以於本院訊問時仍表示與被告戊○○無關；此外，若證人丙○○
    借款與被告乙○○之目的果為供其與自己合夥購地，則何需多此一舉，先將現金
    交付被告乙○○後，再由被告乙○○戶頭匯出，徒增困擾，遑論依金融機關作業
    方式，若非本人或經本人授權，一般人豈能擅自將他人帳戶中存款匯出，是足見
    被告乙○○辯稱係證人丙○○違反其意願，自行將其帳戶內款項匯出云云，確與
    事理不符，欲蓋彌彰。
  (二)次查，被告乙○○雖堅稱未有詐欺犯行，甚至屢以被害人自居，惟今姑不論被告
    乙○○右揭時地向證人丙○○父子借款之目的為何，其最初確曾主動向證人丙○○宣稱其大姑（即其前夫之姊）很有辦法，可藉該關係變更地目獲利以取信證人
    丙○○乙節，既經被告乙○○聲請傳訊之證人即其前夫甲○○到庭結證在卷（詳
    本院卷九十年十二月十二日訊問筆錄）。而其右揭行為當時除已因辭去原從事之
    保險業務員工作並無固定職業，又雖改行作土地仲介，然亦僅止於開始學習之階
    段，手中猶無其他案件可資獲利，申言之，其明知自己並無穩定而可期待之收入
    ，而縱依其所言能藉購入土地後變更地目出售得利，要亦非短期內所能獲至，乃
    其於八十一年六月八日持同年七月二十五日到期之票據，並以約一個半月為期，
    向證人丙○○父子借貸三百萬元，足見其不僅客觀上顯無清償該款項之能力而為
    其所認識，於主觀上猶無任何清償之計劃可言，是其以能利用關係變更地目獲取
    暴利云云為詐術，對證人丙○○等實施詐術，並利用丙○○遊說其子即告訴人丁○○而致其陷於錯誤，並因而交付三百萬元之犯罪事實已臻明確，應依法論科。
二、核被告乙○○所為，係犯刑法第三百三十九條第一項之詐欺取財罪。告訴人丁○○於本院訊問時固陳稱其借錢予被告乙○○之動機係因經其父評估後覺得可以，
    而非因被告乙○○自己之說詞（詳本院卷九十年八月三日訊問筆錄），要不影響
    被告乙○○利用不知情之丙○○犯罪而成立間接正犯。爰審酌被告乙○○之品性
    、智識程度、犯罪手段、犯罪所生之損害：其為騙取三百萬元而誆稱自己可透過
    關係變更地目云云行使詐術，對於政府機關形象之影響，及其犯罪後態度等一切
    情狀，量處如主文所示之刑，以資儆懲。
乙、被告戊○○無罪部分
一、公訴意旨另以：被告戊○○（原名嚴楷煜）前因恐嚇案件為法院判處有期徒刑一
    年八月，甫於民國八十年六月二十六日執行完畢，猶未知悔改，復與被告乙○○
    （原名呂乙○○，八十九年五月一日去夫姓）共同意圖為自己不法之所有，明知
    已無支付之能力，因其財務陷於困境，而被告乙○○對其欠有債務，二人乃謀議
    借錢週轉。二人因與丙○○合夥買地炒作，得知丙○○及其子即告訴人丁○○經
    濟能力頗佳，遂於民國八十一年六月八日，在屏東縣九如鄉○○村○○路○段三
    號之一告訴人丁○○住處，由被告乙○○透過丁○○之父丙○○，以購買土地需
    要資金為由，向告訴人丁○○借款新臺幣（下同）三百萬元，並交付以被告戊○○所簽發之同額支票一紙（高雄市第五信用合作社一三七七號帳戶，發票日：八
    十一年七月二十五日，票號：五一五五一五號，現為板信商業銀行），為還款工
    具，以此詐術使告訴人丁○○陷於錯誤，委請其妹黃淑玲隨同被告乙○○自其父
    丙○○存款帳戶（中國農民銀行，帳號：00000000000號）領取三百
    萬元而交付之。被告乙○○於取得上開款項後即將其中一百五十萬元交予被告戊○○，餘則花用一空，嗣上開支票屆期退票後，被告乙○○乃改持被告戊○○所
    簽發之同額支票換回（同帳戶，發票日：八十一年九月十五日），俟再經退票，
    又改以劉清榮所簽發之同額支票換回（大安銀行台中分行一七九帳號00000
    00號，發票日：八十一年十一月二十五日），乙○○且均於上開三紙支票背書
    以明借貸關係。乙○○於上開三紙支票均遭退票後，即避不見面，丁○○至此始
    知受騙，因認被告戊○○與被告乙○○涉犯刑法第三百三十九條第一項詐欺罪嫌
    。
二、本件公訴意旨以被告戊○○涉犯前揭犯罪事實，無非以被告乙○○之供詞，及被
    告戊○○於偵查中對於上開借款是否與合夥購買土地有關乙節，說詞反覆，而其
    自八十一年七月二日起即陸續有退票紀錄，資金調度顯已出現困難等情為據。訊
    據被告戊○○固不否認右揭票據為其所簽發，惟堅詞否認有參與借款及詐欺情事
    ，而以：本件係被告乙○○向伊借票後拿去向丙○○借錢，因被告乙○○很有自
    信可以在到期日前存入，乃伊在退票前均未找過丙○○，嗣因伊經濟狀況不好，
    無法補足，跳票後伊取得乙○○承諾於二個月內補足，乃親自去找丙○○，並開
    第二張票將跳票換回，旋伊因第二張票也遭跳票而無信用，乃向朋友借票；伊與
    乙○○、丙○○三人曾談過土地之事，惟與本件借款無關，當初乙○○只大略表
    示該票是用於向丙○○借錢，是伊自己推斷借款目的可能與土地有關等語置辯。
三、按犯罪事實應依證據認定之，無證據不得推定其犯罪事實，刑事訴訟法第一百五
    十四條，定有明文。不能證明被告犯罪或其行為不罰者，應諭知無罪之判決，同
    法第三百零一條第一項，復已明定。次按，認定不利於被告之事實，須依積極證
    據，苟積極證據不足為不利被告之認定時，即應為有利於被告之認定，更不必有
    何有利之證據，最高法院三十年上字第八一六號，著有判例。又刑事訴訟法上所
    謂認定犯罪事實之證據，係指足以認定被告確有犯罪行為之積極證據而言，如未
    能發現相當證據或證據不足以證明，自不能以推測或擬制之方法，以為裁判基礎
    ，此觀最高法院二十九年上字第三一○五號、四十年台上字第八六號判例意旨自
    明。
四、經查，前揭借款係被告乙○○以自己欲購買土地為由所借，並非所謂三人合夥購
    買土地，猶與被告戊○○無關等情，業據證人丙○○於本院調查中到庭與被告乙○○對質時結證稱：本件是被告乙○○借的錢，當時她說要買土地還差三百萬元
    ，過幾天就可以還，並表示她有辦法變更地目等語（詳本院卷九十年十月二十六
    日訊問筆錄），在卷可稽。公訴意旨以被告戊○○因被告乙○○對其欠有債務，
    乃與之謀議詐欺云云，原與一般常理不符，苟今被告戊○○果因被告乙○○積欠
    其款項，為圖轉嫁而唆使、甚至逼迫被告乙○○向證人丙○○父子詐騙以償其債
    ，則其避免捲入尚且不及，又如何願以自己簽發之支票為之，遑論嗣後再以自己
    支票換回；反之，不論為單純借貸或合夥買地，若證人丙○○父子明知被告戊○○亦涉入，則其損失之餘，若能順應、附和被告乙○○之供詞，多牽扯一人分擔
    賠償尚求之不得，何以仍堅未將被告戊○○扯入，足見被告戊○○確係於不知情
    之情形下橫遭株連。至於公訴意旨雖質疑被告戊○○於偵查中之說詞反覆，且就
    其自八十一年七月二日即開始跳票，財務狀況已然惡化等情，推論其犯行。惟查
    ，被告戊○○於八十一年六月八日簽發票據原僅具有擔保性質，其主債務人既為
    被告乙○○，則依一般常理，原難期待提供擔保票據之人為避免主債務人未依約
    清償而隨時提撥同額金錢以防止跳票，本件自難僅因被告戊○○誤信被告乙○○
    之清償能力而簽發支票聊充擔保乙節，即當然認其有詐欺之犯行。其次，被告戊○○因與被告乙○○尚有多筆債務糾葛，與證人丙○○亦因土地買賣之事而曾接
    觸，既具其自承在卷，則其在被告乙○○借票並表明係充向證人丙○○借款之擔
    保時，難免就其借款之動機與土地買賣投資事宜產生聯想，則其在本院時所稱因
    自己猜想與土地事宜有關，乃於偵查中難免畫蛇添足等語，自非無據，猶難率爾
    認定其犯行。此外，既查無其他積極事證足資肯認被告戊○○確有公訴意旨指訴
    之犯行，自難僅因同案被告乙○○推諉株連之詞遽認其犯行，揆諸前引法條及判
    例意旨，此部分自應認為不能證明被告犯罪，應為被告戊○○無罪之諭知。
據上論斷，應依刑事訴訟法第二百九十九條第一項、第三百零一條第一項，刑法第三
百三十九條第一項，罰金罰鍰提高標準條例第一條前段，判決如主文。
本案經檢察官潘國威到庭執行職務
中      華      民      國      九十      年    十二    月    三十一    日
                                      臺灣屏東地方法院刑事第二庭
                                          審判長法  官  吳永宋
                                                法  官  李淑惠
                                                法  官  陳松檀
右正本證明與原本無異。
對於本判決如有不服應於收受送達後十日內向本院提出上訴書狀上訴於臺灣高等法院
高雄分院並按他造當事人之人數附具繕本。
                                                書記官  張福山
中      華      民      國      九十      年    十二    月     三十一   日
附錄本件論罪科刑法條全文：
中華民國刑法第三百三十九條
 (普通詐欺罪)
意圖為自己或第三人不法之所有，以詐術使人將本人或第三人之物交付者，處五年以
下有期徒刑、拘役或科或併科一千元以下罰金。
以前項方法得財產上不法之利益或使第三人得之者，亦同。
前二項之未遂犯罰之。


司法院資訊處製作；財團法人民間司法改革基金會備份。
